---
title: "Organização dos arquivos de dados meteorológicos no DVD INMET"
author: "Jonatan Tatsch"
date: "`r Sys.Date()`"
output:
  rmarkdown::html_vignette:
    toc: true
    keep_md: true
    fig_caption: yes
vignette: >
  %\VignetteIndexEntry{Vignette Title}
  %\VignetteEncoding{UTF-8}
  %\VignetteEngine{knitr::rmarkdown}
editor_options: 
  chunk_output_type: inline
---

```{r setup, include = FALSE}
knitr::opts_chunk$set(
  collapse = TRUE,
  comment = "#>"
)
#source("../R/str_distinct.R")
```




## Introdução

Os dados horários de Estações Meteorológicas Automáticas ([EMA](http://www.inmet.gov.br/portal/index.php?r=estacoes/estacoesAutomaticas)) solicitados no [site do INMET](http://www.inmet.gov.br/portal/index.php?r=home/contato) são enviados em um DVD com arquivos em formato [Microsoft Excel](https://en.wikipedia.org/wiki/Microsoft_Excel).

Nesta vinheta mostra-se como são organizados os arquivos no DVD para posteriormente processá-los adequadamente.

## Pré-requisitos

```{r chun1, message=FALSE, warning=FALSE}
pcks <- c("knitr", "fs", "here", "dplyr")
easypackages::libraries(pcks)
```


## Estrutura de diretórios

Os arquivos Excel das EMAs do INMET são fornecidos em uma estrutura de diretórios organizada por região do Brasil e período.

```{r chun5}
data_dir <- system.file("extdata/dvd_xls_files", package = "rinmetxls")
# diretorios das regioes, 
reg_dirs <- data_dir %>%
  fs::dir_ls() %>%
  fs::path_rel()
reg_dirs
```


Os diretórios nomeados `NOMEREGIAO` tem dados prévios à 2015, aqueles nomeados `NOMEREGIAO_2017` tem dados de 2015 a março de 2017.

No diretório de cada região há sub-diretórios dos estados da região. Por exemplo, para região NORTE temos os seguintes sub-diretórios:

```{r chun6}
path_region <- path(data_dir, "NORTE")

path_region %>%
  fs::dir_ls() %>%
  fs::path_rel()

```

No sub-diretório de um estado estão os arquivos de dados das EMAs localizadas no estado. Aqui são mostrados apenas os 10 primeiros arquivos do estado do AM.

```{r chun7}
state <- "AM"
state <- paste0("_", state)
path_state <- path(path_region, state)
dir_ls(path_state) %>%
  head(n = 10) %>%
  fs::path_rel()
```



## Arquivos de dados de uma  EMA

Na lista acima acima há dois arquivos com nomes semelhantes para uma mesma EMA. **Os arquivos referem-se a diferentes variáveis meteorológicas e serão chamados por convenção como**:

- **arquivo 1**: arquivo da EMA com dados de temperatura e umidade do ar;

- **arquivo 2**: arquivo da EMA com dados de outras variáveis meteorológicas: pressão atmosférica, vento, radiação e precipitação; 

A única diferença **aparente** do arquivo 2 para o 1 é que seu nome apresenta um \"_\" precedendo a extensão duplicada, ou seja `_.xls.xls`.


```{r chun8}
fs::dir_ls(path_state)[1:2] %>%
fs::path_rel()  
```

O nome dos arquivos segue o padrão:

`_ESTADO_[A-Z]{1}xnn_NOMEESTACAO_.xls.xls`

O arquivos acima são de uma EMA do estado do Amazonas (*AM*) com código identificador *A101* e o nome da estação é *Manaus*. Na maioria das estações o nome da estação coincide com o nome do Município.

A parte do nome dos arquivos `[A-Z]{1}xnn` refere-se ao código identificador das EMAs que segue o seguinte padrão:

- `[A-Z]{1}` quer dizer uma letra maiúscula (em geral as letras `A` ou `B`)

- `x` é o identificador dos 10 [distritos](http://www.inmet.gov.br/portal/index.php?r=home/page&page=enderecos) do INMET, x varia de **0** a **9**, o **0** indica o 10° distrito (Goiânia).

- `nn` é um n° sequencial da ordem de instalação em cada distrito.


Onde `Axnn` é o código identificador da estação. `A` refere-se a estação automática, `x` ao distrito e `nn` ao sequencial de instalação em cada distrito. 


As variáveis armazenadas nos arquivos 1 e 2 de uma EMA são listadas, respectivamente, na tabela 1 e 2. A coluna `Nome` indica os nomes atribuídos às variáveis após o processamento de dados.

*Tabela 1:  Variáveis meteorológicas armazenadas no arquivo 1 de uma EMA.* 

| Variável                                | Unidade   | Nome  | Tipo de dados |
|-----------------------------------------|-----------|-------|-------------|
| Temperatura do ar                       | °C        | tair  | `arquivo 1` |
| Umidade Relativa do ar                  | %         | rh    | `arquivo 1` |
| Temperatura do ponto de orvalho         | °C        | td    | `arquivo 1` |
| Temperatura máxima                      | °C        | tmax  | `arquivo 1` |
| Temperatura mínima                      | °C        | tmin  | `arquivo 1` |
| Temperatura máxima  do ponto de orvalho | °C        | tdmax | `arquivo 1` |
| Temperatura mínima  do ponto de orvalho | °C        | tdmin | `arquivo 1` |
| Umidade relativa máxima                 | %         | rhmax | `arquivo 1` |
| Umidade relativa mínima                 | %         | rhmin | `arquivo 1` |


*Tabela 2:  Variáveis meteorológicas armazenadas no arquivo 2 de uma EMA.* 

| Variável                                | Unidade   | Nome  | Tipo de dados |
|-----------------------------------------|-----------|-------|--------------------|
| Pressão Atmosférica                     | hPa       | p     | `arquivo 2` |
| Velocidade do vento                     | ms^-1^    | ws    | `arquivo 2` |
| Direção do vento                        | ° (graus) | wd    | `arquivo 2` |
| Radiação solar global                   | kJ m^-2^  | rg    | `arquivo 2` |
| Precipitação                            | mm h^-1^  | prec  | `arquivo 2` |
| Velocidade do vento (rajada máxima)     | ms^-1^    | wsx   | `arquivo 2` |
| Pressão atmosférica máxima              | hPa       | pmax  | `arquivo 2` |
| Pressão atmosférica mínima              | hPa       | pmin  | `arquivo 2` |


Os dados horários distribuídos nos arquivos Excel são armazenados no Tempo Universal Coordenado [UTC](https://pt.wikipedia.org/wiki/Tempo_Universal_Coordenado). 


### Estrutura dos dados de um arquivo

Os dados dentro do arquivo Execel arranjados conforme mostrado na Figura abaixo.

```{r, fig.align='center', fig.cap="Figura 1. Imagem de um arquivo Excel (1) para visualização da estrutura dos dados.", out.height="90%", out.width="90%", echo=FALSE, eval = FALSE}
fig_path <- system.file("vignettes/pscreen-excel-data.png")
include_graphics(fig_path)
```

Há um cabeçalho ocupando cerca de 10 linhas antes da tabela de dados horários. Este cabeçalho em geral contém os metadados da EMA. 

Os dados meteorológicos do **arquivo 1** são estruturados em uma tabela com um número fixo de linhas[^1] e 217 colunas (9 variáveis $\times$ 24 horas[^2] $+$ coluna da data). Cada linha corresponde a uma observação diária e cada coluna uma observação horária de uma variável meteorológica. Há várias variáveis ao longo das colunas.

De forma generalizada o arranjo retangular dos  dados horários pode ser resumido pelo seguinte padrão:


---         | var1 | var1	| var1	| var1  | var1| ...| varn  | varn  | varn
---         |---   |---    |---    |---    |---  |---    |---    |---
HORA UTC	  | 0000	| 0100	| 0200	| ... | 2300| ...|0000	| 0100 |	
01-jan-2010	| 22,1	| 21,0	| 20,4	| ... | 19,1	| ...|12,1	| 10,9 |	
02-jan-2010	| 26,0	| 25,0	| 24,5	| ... | 20,2	| ...|15,2	| 12,2 |
03-jan-2010	| 26,7	| 26,3	| 25,3	| ... | 14,5	| ...|15,1	| 18,1 |
04-jan-2010	| 23,5	| 24,5	| 23,1	| ... | 12,6	| ...|21,3	| 13,2 |
05-jan-2010	| 23,4	| 23,2	| 22,9	| ... | 28,0	| ...|28,9	| 12,8 |
06-jan-2010	| 24,4	| 24,1	| 24,3	| ... | 15,6	| ...|14,2	| 22,9 |
...	| ...	| ...	| ...| ... | ...| ...| ...|...|



[^1]: o número de linhas varia de acordo com o período de dados solicita ao INMET e também  da forma como os dados foram organizados (ex.: no DVD deste exemplo de solicitação os dados foram divididos entre pré-2015 e pós-2015).


[^2]: no **arquivo 2** nem todas variáveis tem 24 observações horárias, a exceção é a radiação solar global incidente que tem 14 observações, das 9 às 22 UTC.

### Informações adicionais


Informações técnicas sobre a rede de EMA do INMET podem ser consultadas em:

- [nota técnica do INMET](http://www.inmet.gov.br/portal/css/content/topo_iframe/pdf/Nota_Tecnica-Rede_estacoes_INMET.pdf) 

- http://www.inmet.gov.br/portal/index.php?r=estacoes/estacoesAutomaticas

# Conclusão

Os dados meteorológicos horários da rede de EMAs do INMET são distribuídos em formato Excel. Associado a cada EMA há um par de arquivos que armazenam variáveis meteorológicas distintas. Estes arquivos serão convencionados por: 

- **arquivo 1**: arquivo da EMA com observações de 9 variáveis relacionadas a temperatura e umidade do ar;

- **arquivo 2**: arquivo da EMA com observações de 8 variáveis meteorológicas diferentes (relacionadas à pressão atmosférica, velocidade e direção do vento, radiação solar global, precipitação); 



# Informações da seção

```{r}
sessionInfo()
```
